臺灣桃園地方法院民事裁定　　　　　　　　96年度再字第13號
再審　原告　甲○○
再審　被告　己○○○
　　　　　　庚○○
　　　　　　丁○○
　　　　　　戊○○○
　　　　　　丙○○
　　　　　　乙○○
上列當事人間所有權移轉登記等事件，再審原告對於民國93年4
月9 日本院90年度重訴字第4 號確定判決提起再審之訴，本院裁
定如下：
    主  文
再審之訴駁回。
再審訴訟費用由再審原告負擔。
    理  由
一、按提起民事再審之訴，應於30日之不變期間內提起；前項期
    間，自判決確定時起算，其再審之理由發生或知悉在後者，
    自知悉時起算，民事訴訟法第500 第1 項、第2 項定有明文
    。次按當事人以有民事訴訟法第496 條第1 項第1 款適用法
    規顯有錯誤之情形提起再審之訴，應認此項理由於裁判送達
    時當事人即可知悉，故計算是否逾30日之不變期間，應自裁
    判確定時起算，無同法第500 條第2 項但書再審理由知悉在
    後之適用（最高法院70年台再字第212 號著有判例可資參照
    ）。又再審之訴不合法者，法院應以裁定駁回之，民事訴訟
    法第502 條第1 項亦有明文。
二、本件再審意旨略以：
  (一)按依民事訴訟法第496 條第1 項第1 款、第13款規定，確定
    終局判決有「一、適用法規顯有錯誤…，十三、當事人發現
    未經斟酌之證物或得使用該證物者，但以如經斟酌可受較有
    利益之裁判者為限。」情形者，得提起再審之訴。鈞院90年
    度重訴字第4 號民事判決為再審原告不利之判決（下稱前審
    判決），前審判決認兩造依起造人名冊所載登記名義人分配
    房屋之內容及理由，有違民事訴訟法第277 條舉證責任配置
    之原則。又本件合建房屋確建有地下室，再審原告現可提出
    地下室平面圖及照片11紙之新證據，可證明本件合建房屋確
    有地下室無訛，前審判決認合建房屋無地下室有明顯錯誤。
    且前審判決認再審被告可受分配之房屋共計6 棟，亦未見論
    遽其理由及就其相關連性及法律依據如何，有所說明，前審
    判決亦有不適用民事訴訟法第233 條第3 項判決未備理由之
    違背法令。
  (三)前審判決復認：「以兩造不爭執每棟房屋價值新台幣（下同
    ）600 萬元，按9 折計算，右開7 間房屋之價值，自不會超
    出1,400 萬元，則原告即再審被告主張可受分配1,400 萬元
    之合建房屋，請求再審原告交付右開7 間合建房屋，自屬有
    據」云云。惟查前審判決中未說明何以右開7 間房屋之價值
    不會超出1,400 萬元，及再審被告主張若受分配1,400 萬元
    之合建房屋，請求再審原告交付右開7 間房屋自屬有據，亦
    無法律依據，顯有不適用民事訴訟法第233 條第3 項判決未
    備理由之違背法令。
  (四)又再審被告所提出之「和解契約折抵房地價金計算表」業經
    再審原告一再否認，且再審原告亦否認「房屋基地扣除第5
    條第1 款之房地後有殘餘之房地」。退步言之，縱有殘餘之
    土地，其房地計算標準亦應依合建契約及和解契約之約定依
    合建契約第2 、8 、11條約定，房地價金標準應為每棟600
    萬元乘以4 棟再乘以8 折為1,920 萬元。再按和解契約第4
    條約定，以上開1,920 萬元乘以9 折為1,728 萬元。縱再審
    被告仍可分配，其房地價金標準最多亦僅為1,728 萬元。而
    再審被告於「和解契約折抵房地價金計算表」中又自認尚應
    扣抵再審原告欠款1,840 萬元，故於扣抵後再審被告已無任
    何款項可再請求。惟前審判決對再審原告前開所主張之事實
    ，棄而不論，竟論述再審被告尚有1,400 萬元可得分配合建
    房屋，故前審判決有不適用民事訴訟法第233 條第3 項判決
    未備理由之違背法令。
  (五)另再審原告始終否認再審被告所陳稱「兩造曾協議就起造人
    名義分配系爭不動產」，且民國71年迄今已逾20年，其請求
    權時效已消滅，且起造人名義僅係為分散累進稅率，進而達
    到節省稅金之權宜辦法。查再審被告另於臺灣臺北地方法院
    90年度訴字第2201號所有權移轉登記事件中稱起造人名義乃
    行政上建造執照管理上之方便而已，不涉及私權爭議，故兩
    造確定排除以起造人名義分配系爭不動產，再審被告之主張
    顯無足採，故前審判決亦有不適用民法第125 條及民事訴訟
    法第233 條第3 項規定之違背法令。
  (六)綜上，再審被告既已無任何權利再向再審原告請求，縱再審
    被告仍得請求分配，惟依系爭合建契約，再審被告所得請求
    分配之房地僅限於無地下室位置之房地。然再審被告於前審
    判決之訴之聲明卻連有地下室位置之房地一併請求移轉、交
    付，其聲明顯已違反系爭合建契約之約定，於法無據。前審
    判決未察，遽依再審被告違法請求之聲明而為判決，亦屬違
    法不當。且系爭房屋之1 樓為14戶，2 至5 樓每層12戶，非
    如再審被告所稱1 樓僅有7 戶，且1 樓之14戶每戶均有獨立
    之進出口，前棟建築為有地下室之7 戶，後棟建築為無地下
    室之7 戶，前後棟建築中間尚有天井隔開，並無合併成為7
    戶之情事。前審判決將系爭房屋錯誤認定為均無地下室，依
    此錯誤認定為計算基礎而為之判決，計算面積自亦為錯誤，
    故前審判決自屬違法不當。爰依民事訴訟法第496 條第1 項
    第1 款及第13款規定提起再審之訴等語。並聲明：(1)前審判
    決不利於再審原告之部分應予廢棄；(2)上開廢棄部分，請求
    判決駁回再審被告於前審之訴。及提出地下室平面圖影本1
    件、原審判決影本1 件、照片11件為證。
三、經查：
  (一)本院90年度重訴字第4 號所有權移轉登記事件經前審於93年
    4 月9 日判決再審原告部分敗訴，判決書於93年4 月19日送
    達於再審原告，有送達證書1 紙附於本院90年度重訴字第4
    號卷可稽（見卷四第173 頁），再審原告雖於93年4 月30日
    就其不利部分提起上訴，惟於95年12月7 日與再審被告於上
    訴審之準備程序中合意停止訴訟程序，有該日之準備程序筆
    錄及聲請合意停止訴訟狀1 紙附於臺灣高等法院93年度重上
    字第332 號卷內可查，再審原告於上開合意停止訴訟後逾4
    個月仍未向臺灣高等法院聲請續行訴訟，依民事訴訟法第
    190 條之規定，視為再審原告撤回其前揭所為之上訴，是本
    院90 年 度重訴字第4 號判決已因再審原告撤回上訴而溯及
    於93年5 月23日確定，業經本院調閱上開卷宗核閱屬實。
  (二)再審原告以本院90年度重訴字第4 號確定判決有民事訴訟法
    第496 條第1 項第1 款及第13款規定之再審事由提起本件再
    審之訴，惟查再審原告所述該判決違背法令之事由，均於該
    判決書送達再審原告時即可知悉，無發生或知悉在後之情形
    。再審原告雖另提出地下室平面圖及照片為新證據主張該判
    決認定事實錯誤云云，然合建部分房屋建有地下室及平面圖
    均早已存在，為原告所明知，且該平面圖於原訴訟程序已經
    再審原告提出附於本院90年度重訴字第4 號卷內可稽（見卷
    二第42頁），顯非民事訴訟法第469 條第1 項第13款規定之
    新證據，又再審原告以此主張原判決有認定事實錯誤及違背
    法令之事由，亦於收受該判決書時即已知悉，仍無知悉在後
    之情形。是再審原告提起本件再審之訴之事由，均於收受判
    決書時即已知悉，則提起再審之訴之30日不變期間應自該判
    決確定時即93年5 月23日起算，而無民事訴訟法第500 條第
    2 項再審理由知悉在後之適用。再審原告遲至96年5 月2 日
    始提起本件再審之訴，顯已逾30日之不變期間，於法不合，
    應予駁回。
四、依民事訴訟法第502 條第1 項、第95條、第78條裁定如主文
    。
中　　華　　民　　國　　96　　年　　9 　　月　　10　　日
                  民事第二庭法　官　蔡寶樺
以上正本係照原本作成
如對本裁定抗告須於裁定送達後10日內向本院提出抗告狀，並繳
納抗告費新臺幣1,000元
中　　華　　民　　國　　96　　年　　9 　　月　　11　　日
                                書記官　謝至菁
